【裁判字號】    98,上訴,3416
【裁判日期】    981217
【裁判案由】    山坡地保育利用條例
【裁判全文】
臺灣高等法院刑事判決                98年度上訴字第3416號
上  訴  人  臺灣士林地方法院檢察署檢察官
被      告  壬○○
選任辯護人  賴青鵬律師
上列上訴人因被告山坡地保育利用條例案件，不服臺灣士林地方
法院98年度審訴字第506號，中華民國98年6月18日第一審判決（
起訴案號：臺灣士林地方法院檢察署98年度偵字第6457號），提
起上訴，本院判決如下：
    主  文
上訴駁回。
    事  實
一、壬○○前於民國96年間，因施用毒品案件，經國防部高等軍
    事法院以96年度上訴字第83號判決撤銷原判決改判處有期徒
    刑4月確定，於97年1月17日易科罰金執行完畢。詎其仍不知
    警惕，明知坐落臺北縣三芝鄉○○段土地公坑小段（起訴書
    誤載為臺北縣汐止市○○段）18地號、18-1地號、19地號、
    26-2地號土地，分別係丁○○、戊○○、庚○○、丙○○（
    共有18地號土地）、中華民國（國有財產局管理之18-1地號
    土地）、辛○○（19地號土地）、己○○（26-2地號）所有
    之土地，且經臺灣省政府於69年2月6日以69府農山字第
    120166號公告核定為山坡地（以下簡稱上開地號土地為本件
    山坡地），未得土地所有權人同意，不得擅自占用，詎壬○○竟自97年4月10日至同年月13日間（起訴書誤為97年5月2
    日起），趁向地主甲○○租得臺北縣三芝鄉○○段土地公坑
    小段26-1地號之山坡地，並整理上開地號之土地，欲供經營
    園藝業使用時，未經上開山坡地土地所有人即丁○○、戊○○、庚○○、丙○○、國有財產局、辛○○、己○○之同意
    ，擅自在本件山坡地上整地堆積土石，佔用面積分別為上開
    地段18地號（246平方公尺）、18-1地號（296平方公尺）、
    19地號（46平方公尺）、26-2地號（82平方公尺），合計
    670平方公尺。嗣於97年11月5日上午10時30分許，為臺北縣
    政府農業局技士吳昌翰經臺北縣三芝鄉公所通報前往現場勘
    查，悉知上情。
二、案經臺北縣政府函送臺灣士林地方法院檢察署檢察官偵查起
    訴。
    理  由
一、證據能力部分：
    按被告以外之人於審判外之陳述，雖不符同法第159條之1至
    第159條之4之規定，而經當事人於審判程序同意作為證據，
    法院審酌該言詞陳述或書面陳述作成時之情況，認為適當者
    ，亦得為證據。又當事人、代理人或辯護人於法院調查證據
    時，知有第159條第1項不得為證據之情形，而未於言詞辯論
    終結前聲明異議者，視為有前項之同意，同法第159條之5亦
    定有明文。本件檢察官、被告就本件後引證據，迄於言詞辯
    論終結前均未聲明異議，而本院審酌此部分證據均無違法取
    證及證明力明顯過低之瑕疵，亦認以之作為證據為適當，依
    上開規定及說明，認均具有證據能力。
二、上開犯罪事實，業據被告壬○○於原審及本院審理時坦承不
    諱，核與證人戊○○（他字卷第82-84頁）、庚○○（他字
    卷第85-87頁）、丙○○（他字卷第88-90頁）、甲○○（他
    字卷第97-98頁）、辛○○（他字卷第94-95頁）、證人即國
    有財產局臺灣北區辦事處職員乙○○（他字卷第91-92頁）
    於警詢時之證述及證人即臺北縣政府農業局山坡地保育課技
    士吳昌翰於偵查中證述（見他字卷第116頁）之情節相符。
    上開坐落臺北縣三芝鄉○○段土地公坑小段18地號、18-1地
    號、19地號、26-2地號土地，分別係丁○○、戊○○、庚○○、丙○○（共有18地號土地）、中華民國（國有財產局管
    理之18-1地號土地）、辛○○（19地號土地）、己○○（
    26-2地號）所有之土地，且屬法定山坡地範圍，亦有土地建
    物查詢資料、臺北縣政府農業局98年4月15日北農山字第
    0980294097號函文等件附卷可稽，此外，並有臺北縣違規使
    用山坡地涉及違反水土保持法、山坡地保育利用條例案件現
    場會勘紀錄影本1份、現場照片3張（他字卷第3、4頁）、房
    屋租賃契約、臺北縣淡水地政事務所土地複丈成果圖（他字
    卷第5頁）在卷可資佐證，足證被告自白與事實相符。另查
    ，被告於原審自承整地時間是在97年4月10日至4月13日，整
    地原因是為了作園藝，伊當時跟26-1地號地主甲○○承租，
    97年4月21日甲○○告訴伊將土地賣給洪麗芬，伊就沒有再
    整地等語（見原審卷第22頁），核與甲○○所證相符，亦無
    其他證據證明被告整地之時間為97年5月2日，爰以被告自白
    之整地時間為犯罪時間，起訴書犯罪時間之記載，應予更正
    ，附此敘明。本件事證明確，被告犯行洵堪認定。
三、按山坡地保育利用條例第34條第1項之在他人山坡地內擅自
    占用罪，係刑法第320條第2項竊佔罪之特別規定，依特別法
    優於普通法之法律競合關係，即應依山坡地保育利用條例第
    34條第1項之規定論處，無刑法上竊佔罪之適用（最高法院
    84年臺上字第2215號、83年臺上字第170號判決參照）。核
    被告所為，係違反山坡地保育利用條例第10條規定，應依同
    條例第34條第1項規定論處。又竊佔罪，為即成犯，於其竊
    佔行為完成時，犯罪即屬成立，以後繼續使用原竊佔土地之
    行為，乃「狀態」繼續，並非其竊佔行為繼續持續。再被告
    以一行為同時占用上開4筆土地，侵害數位被害人之所有權
    ，觸犯數相同罪名，為想像競合犯，應從一罪處斷。復被告
    有上開事實欄所載犯罪科刑執行情形，有臺灣高等法院被告
    前案紀錄表在卷可參，其於有期徒刑執行完畢後，5年內故
    意再犯上揭有期徒刑以上之本罪，應依刑法第47條第1項規
    定，論以累犯，並加重其刑。至公訴人於起訴書中雖未敘及
    被害人辛○○之部分，惟此部分與本件起訴之部分有想像競
    合犯之裁判上一罪關係，應為起訴效力所及，本院自得併為
    審酌。另被告雖未確認所租賃山坡地之範圍，故意竊佔上開
    山坡地所有人之土地，惟其原租賃之土地範圍（詳如後述）
    遠大於其他擅自占用之範圍，係因整地過程中擅自占用其他
    土地，所造成之損害尚非重大，應有情輕法重，可堪憫恕之
    情狀，本院認宣告山坡地保育利用條例第34條第1項法定最
    低度之刑猶嫌過重，爰依刑法第59條規定，減輕其刑，並依
    法先加後減之。
四、公訴意旨另以：被告壬○○明知坐落臺北縣三芝鄉○○段土
    地公坑小段26-1地號土地，係洪麗芬（26-1地號）所有之土
    地，且上開土地係經臺灣省政府於69年2月6日以69府農山字
    第120166號公告核定為山坡地，未得土地所有權人同意，不
    得擅自開墾、占用，詎被告壬○○竟自97年5月2日起，未經
    臺北縣三芝鄉○○段土地公坑小段26-1地號土地所有人洪麗
    芬之同意，擅自在該山坡地上堆積土石（佔用面積為6390平
    方公尺）。因認違反山坡地保育利用條例第10條之規定，涉
    犯同條例第34條第1項之罪嫌等語。
（一）訊之被告壬○○堅決否認有此部分犯行，辯稱：伊整地時
      間係自97年4月10日至同年月13日間，經原地主甲○○之
      同意，才整地開墾，在甲○○將該土地賣給洪麗芬後，伊
      即未再進行整地工作等語，並提出其與原地主甲○○所簽
      訂臺北縣三芝鄉○○段土地公坑小段26-1地號土地租賃契
      約影本1份在卷（參見偵查卷第61至65頁，契約名稱誤載
      為房屋租賃契約）可佐，核與證人甲○○於警詢時證稱：
      伊有租賃26-1地號土地給被告耕作，原簽立自97年4月9日
      至98年4月8日，以年租金6萬元租賃等語之情節相符。
（二）另參之該租賃契約及該筆山坡地之土地建物查詢資料報表
      以觀，被告與原地主甲○○簽訂租賃契約之日期為97年4
      月9日，租賃期間為期1年，而該筆土地另售予買主洪麗芬
      之買賣契約日為97年7月3日，移轉所有權登記予洪麗芬之
      日期為97年7月10日，則被告在與甲○○訂定租賃契約之
      時及自97年4月10日至同年月13日間占用堆置土石之期間
      ，該筆土地尚屬甲○○所有，被告既得原土地所有權人同
      意，在該筆土地上整地，從事園藝業，實難認被告有何未
      經該土地所有人之同意，擅自佔用之犯行，此外，復查無
      其他積極證據足認被告有公訴人官所指之上述犯行，自屬
      不能證明犯罪，惟認此部分與上開論罪科刑部分，有裁判
      上一罪關係，爰不另為無罪之諭知。
五、原審適用山坡地保育利用條例第34條第1項、刑法第11條前
    段、第55條（原審漏引，茲予補正）、第47條第1項、第59
    條、第41條第1項前段，並爰審酌被告上開犯罪之動機、所
    生之損害不大及被告犯後坦承犯行之態度良好等一切情狀，
    酌情從輕量處如主文所示之刑，並諭知易科罰金之折算標準
    。並以公訴人起訴被告佔用上開地段26-1地號部分，與山坡
    地保育利用條例第34條第1項規定之要件不合，不另為無罪
    之諭知。認事用法，核無違誤。
六、公訴人上訴意旨略以：（1）原判決未認定上訴人之犯罪情
    狀有何另有特殊之原因及環境，在客觀上足以引起一般同情
    而可憫恕之處，僅謂情節尚輕，輒依刑法第59條酌減本刑，
    自有失當。（2）依同法第34條第5項規定：「犯本條之罪者
    ，其墾植物、工作物....沒收之」，原判決既認被告等人在
    本件山坡地上整地堆積土石，竟未依前開規定宣告沒收，顯
    有失當。經查，（1）原判決已敘明被告係因未確認所租賃
    山坡地之範圍，而竊佔他人及公有之山坡地，惟其原租賃之
    土地範圍（即上開地段26-1地號部分，面積6390平方公尺）
    ，遠大於其他擅自占用之範圍（面積670平方公尺），且於
    整地過程中擅自占用其他土地，所造成之損害尚非重大，應
    有情輕法重，可堪憫恕之情狀，認宣告山坡地保育利用條例
    第34條第1項法定最低度之刑猶嫌過重，依刑法第59條規定
    ，減輕其刑，核與刑法第59條規定之要件尚屬相符。（2）
    按山坡地保育利用條例第34條第1項所謂之工作物，係指於
    地上、地下施工，使成為具有特定用途之設備而言，最高法
    院82年度台上字第3753號裁判要旨參照。查證人甲○○到庭
    證稱：伊購買上開土地，路原來就有等語（見本院卷第60、
    61頁）；又證人即土地所有人之一戊○○到庭陳稱：（土地
    ）現在雜草叢生等語（見本院卷第63頁），是尚查無上開土
    地上有被告設置之墾植物及工作物，原審未諭知沒收，亦無
    違誤。綜上所述，應認公訴人上訴意旨所述，並無理由，上
    訴應予駁回。
七、台灣士林地方法院檢察署98年度偵字第9518號移送併辦部分
    ，核與本件起訴部分係屬同一事實，爰併予審理。
據上論斷，依刑事訴訟法第368條，判決如主文。
本案經檢察官張秋雲到庭執行職務。
中    華    民    國    98    年    12    月    17    日
                  刑事第六庭  審判長法  官  林堭儀
                                    法  官  張明松
                                    法  官  吳淑惠
以上正本證明與原本無異。
如不服本判決，應於收受送達後10日內向本院提出上訴書狀，其
未敘述上訴之理由者並得於提起上訴後10日內向本院補提理由書
（均須按他造當事人之人數附繕本）「切勿逕送上級法院」。
                                    書記官  陳雅加
中    華    民    國    98    年    12    月    22    日
附錄：本案論罪科刑法條全文
山坡地保育利用條例第10條：
在公有或他人山坡地內，不得擅自墾殖、占用或從事前條第1款
至第9款之開發、經營或使用。
山坡地保育利用條例第34條第1項：
違反第10條規定者，處6月以上5年以下有期徒刑，得併科新台幣
60萬元以下罰金。


司法院資訊處製作；財團法人民間司法改革基金會備份。
